ACORDAO-COMPLETO-2486488

ACÓRDÃO 18988/2021 ATA 41/2021 - SEGUNDA CÂMARA

VISTOS, relatados e discutidos estes autos de Prestação de Contas ordinárias da extinta Secretaria Executiva do Ministério das Cidades, referentes ao exercício de 2010, tendo sido proferido o Acórdão 3518/2014-TCU-Segunda Câmara, que, dentre outas medidas, sobrestou o julgamento das contas do Sr. Renato Stoppa Cândido, então Coordenador Geral de Recursos Logísticos, e da Sra. Magda Oliveira de Myron Cardoso, então Subsecretária de Planejamento, Orçamento e Administração, até a apreciação em definitivo do TC-Processo 040.953/2012-2 e do TC Processo 001.341/2014-6 (tomadas de contas especiais oriundas de representação) .
ACORDAM, os Ministros do Tribunal de Contas da União, reunidos em sessão da 2ª Câmara, diante das razões expostas pelo Relator, em:
9.1. levantar o sobrestamento que incide sobre este processo, determinado pelo Acórdão 3518/2014-TCU-Segunda Câmara;
9.2. julgar, com fundamento nos arts. 1º, inciso I e 16, inciso III, alíneas "b" e "c", da Lei 8.443/1992 c/c os arts. 19 e 23, inciso III, da mesma lei, e com arts. 1º, inciso I, 209, inciso III, e 210, do Regimento Interno/TCU, irregulares as contas do Sr. Renato Stoppa Cândido, então Coordenador Geral de Recursos Logísticos, e da Sra. Magda Oliveira de Myron Cardoso, então Subsecretária de Planejamento, Orçamento e Administração;
9.3. encaminhar cópia deste acórdão ao Ministério do Desenvolvimento Regional e à Controladoria-Geral da União; 
9.4. arquivar os presentes autos, nos termos do inciso III do art. 169 do Regimento Interno/TCU.

Prestação de Contas da Secretaria Executiva do Ministério das Cidades (extinta), relativa ao exercício de 2010.

Segunda Câmara

Secretaria Executiva do Ministério das Cidades (Extinta).

3. Órgão: Secretaria Executiva do Ministério das Cidades (Extinta).

13.1. Ministros presentes: Bruno Dantas (Presidente), Aroldo Cedraz e Raimundo Carreiro.
13.2. Ministros-Substitutos presentes: Marcos Bemquerer Costa (Relator) e André Luís de Carvalho.

MARCOS BEMQUERER

Cuidam os autos de Prestação de Contas ordinárias da extinta Secretaria Executiva do Ministério das Cidades, referentes ao exercício de 2010. 
2.	Em etapa anterior deste processo, foi proferido o Acórdão 3518/2014-TCU-Segunda Câmara que julgou regulares com ressalva as contas do Sr. Rodrigo José Pereira Leite Figueiredo, dando-lhe quitação, e regulares as contas da maior parte dos outros gestores, dando-lhes quitação plena. Restaram pendentes de julgamento as contas do Sr. Renato Stoppa Cândido, então Coordenador Geral de Recursos Logísticos, e da Sra. Magda Oliveira de Myron Cardoso, então Subsecretária de Planejamento, Orçamento e Administração, as quais foram sobrestadas até a apreciação em definitivo do TC Processo 040.953/2012-2 e do TC Processo 001.341/2014-6, ambos Tomadas de Contas Especiais oriundas de Representação.
3.	Transcrevo a seguir, com ajustes de forma, parte da derradeira instrução da unidade técnica, na qual a Secretaria de Controle Externo da Administração do Estado (SecexAdmin) analisou as contas desses dois responsáveis (peça 46) :
"EXAME TÉCNICO
18. Passa-se a análise dos reflexos do julgamento dos processos TC Processo 001.341/2014-6 e TC-Processo 040.953/2012-2, nas contas dos responsáveis Sra. Magda Oliveira de Myron Cardoso (CPF XXX.784.930-XX) , Subsecretária de Planejamento, Orçamento e Administração do extinto Ministério das Cidades (Spoa/MiCi) , de 1º/01/2010 a 31/12/2010, e do Sr. Renato Stoppa Cândido (CPF XXX.209.521-XX) , Coordenador Geral de Logística da Spoa/Mici, no período de 1º/01/2010 a 24/1/2010.
TC-Processo 040.953/2012-2
Em relação aos efeitos do julgamento do TC-Processo 040.953/2012-2, em que foram identificadas irregularidades relativas à execução do contrato 25/2007, celebrado entre o Ministério das cidades e a empresa Due Promoções e Eventos Ltda.,  cumpre inicialmente reproduzir os excertos relativos aos responsáveis constantes da decisão condenatória - Acórdão 95/2016-TCU-Plenário, Relator Ministro-Substituto Marcos Bemquerer Costa, proferido na sessão ordinária de 27/1/2016 (a qual quedou-se não modificada pelos sucessivos recursos, consoante itens 8-12 supra) : 
'VISTOS, relatados e discutidos estes autos referentes à Tomada de Contas Especial resultante da conversão da Representação versada no TC Processo 013.327/2009-1, oferecida pelo Ministério Público junto ao Tribunal de Contas da União acerca de irregularidades no Pregão Eletrônico 15/2007 do Ministério das Cidades, que tinha por objetivo o registro de preços para contratação de serviços de organização de eventos. 
ACORDAM os Ministros do Tribunal de Contas da União, reunidos em sessão do Plenário, ante as razões expostas pelo Relator: 
	9.1. julgar regulares com ressalva as contas do Sr. Wilson Felicíssimo de Lima, com fundamento nos arts. 1º, inciso I, 16, II, e 18 da Lei 8.443/1992, dando-lhe quitação; 
	9.2. julgar irregulares as contas dos Sr. Francisco de Assis Rodrigues Fróes, Renato Stoppa Cândido e José Maria Martins e da Sra. Magda Oliveira de Myron Cardoso, bem como da empresa Due Promoções e Eventos Ltda., sucessora da empresa Dialog Serviços de Comunicação e Eventos Ltda., nos termos dos arts. 1º, inciso I, 16, inciso III, alíneas b e c, e 19, caput, da Lei 8.443/1992; 
	9.3. condenar solidariamente os Responsáveis abaixo nominados ao pagamento das quantias descritas a seguir, atualizadas monetariamente e acrescidas de juros de mora calculados a partir das respectivas datas até o dia da efetiva quitação, fixando-lhes o prazo de 15 (quinze) dias, a contar da notificação, para que comprovem, perante o Tribunal, o recolhimento dos débitos aos cofres do Tesouro Nacional, nos termos do art. 214, inciso III, alínea a, do Regimento Interno do TCU; 
	9.3.1. Srs. Francisco de Assis Rodrigues Fróes e Renato Stoppa Cândido, Sra. Magda Oliveira de Myron Cardoso e empresa Due Promoções e Eventos Ltda., em razão do superfaturamento decorrente da aceitação da proposta apresentada pela empresa Dialog no Pregão Eletrônico para Registro de Preços 15/2007 e da celebração do Contrato 25/2007 com preços acima dos valores praticados pelo mercado: 
	Evento 
	Data
	Valor (R$) 

	3ª Conferência Nacional das Cidades
	10/12/2007
	1.275.160,24

	8º Congresso Nacional do Movimento de Luta pela Moradia e Fórum Social Mundial
	08/05/2009
	327.125,40

	Evento 
	Data
	Valor (R$) 

	Encontro Nacional de Prefeitos e Prefeitas
	12/03/2009
	344.201,69

	VII Prêmio Denatran
	27/12/2007
	33.602,92

	Hospedagem para o evento Conferência Mundial sobre Desenvolvimento das Cidades
	06/03/2008
	92.992,00

	XI Marcha dos Prefeitos a Brasília em defesa dos Municípios
	24/04/2008
	58.966,80

	1º Encontro dos Educadores do Sistema Nacional de Trânsito
	29/05/2008
	29.459,00

	Pré-lançamento da Campanha "A criança no trânsito"
	05/11/2008
	140.367,00

	18ª Reunião Ordinária do Conselho das Cidades
	11/11/2008
	31.284,44

	Alamys 2008 - XXII Assembleia Geral da Alamys - Associação LatinoAmericana de Metrôs e Subterrâneos
	28/11/2008
	162.456,44

	10ª Reunião da Comissão de Desenvolvimento da Cultura da América Latina e Caribe (Codegalac) 
	18/12/2008
	85.582,37

	VIII Prêmio Denatran
	08/01/2009
	62.913,20

	Reunião Concidades - 19ª Concidades e Seminário Saneamento
	18/12/2008
	88.308,14

	20ª Reunião do Conselho das Cidades e seus Comitês Técnicos
	30/04/2009
	60.972,00

9.3.2. Srs. José Maria Martins e Renato Stoppa Cândido e empresa Due Promoções e Eventos Ltda., em face do superfaturamento dos preços para realização dos eventos abaixo relacionados em relação aos previstos no Contrato 25/2007: 
	Evento 
	Data
	Valor (R$) 

	1º Encontro dos Educadores do Sistema Nacional de Trânsito 
	29/5/2008
	6.346,44

	18ª Reunião Ordinária do Conselho das Cidades
	11/11/2008
	25.961,09

	XXII Assembleia Geral da Associação Latino-Americana de Metrôs e Subterrâneos ¿ Alamys 2008
	28/11/2008
	32.371,19

	10ª Reunião da Comissão de Desenvolvimento da Cultura para América Latina e Caribe (Codegalac) 
	18/12/2008
	31.901,16

	19ª Reunião Concidades e Seminário Saneamento
	18/12/2008
	29.836,19

	20ª Reunião do Conselho das Cidades e seus Comitês Técnicos
	30/04/2009
	3.396,40

9.3.3. Srs. José Maria Martins e empresa Due Promoções e Eventos Ltda., em face do superfaturamento dos preços para realização do VIII Prêmio Denatran em relação aos previstos no Contrato 25/2007, no valor de R$ 2.115,48 (dois mil, cento e quinze reais e quarenta e oito centavos) , referente a 08/01/2009; 
9.3.4. Srs. José Maria Martins e Renato Stoppa Cândido e empresa Due Promoções e Eventos Ltda., pelo superfaturamento em relação aos quantitativos demandados no Plano de Referência:
	Evento
	Data
	Valor (R$) 

	18ª Reunião Ordinária do Conselho das Cidades
	11/11/2008
	12.586,40

9.4. aplicar individualmente a multa prevista no art. 57 da Lei 8.443/1992 à empresa Due Promoções e Eventos Ltda., no valor de R$ 420.000,00 (quatrocentos e vinte mil reais) , ao Sr. Francisco de Assis Rodrigues Fróes, no valor de R$ 400.000,00 (quatrocentos mil reais) , ao Sr. Renato Stoppa Cândido, no valor de R$ 315.000,00 (trezentos e quinze mil reais) , à Sra. Magda Oliveira de Myron Cardoso, no valor de R$ 200.000,00 (duzentos mil reais) e ao Sr. José Maria Martins, no valor de R$ 20.000,00 (vinte mil reais) , fixando o prazo de 15 (quinze) dias, a contar da notificação, para que comprovem, perante o Tribunal (art. 214, inciso III, alínea a, do RI/TCU) , o recolhimento das dívidas ao Tesouro Nacional, atualizada monetariamente desde a data do presente Acórdão até a do efetivo recolhimento, caso paga após o vencimento, na forma da legislação em vigor; 
 (...) 
20. Impende ressaltar que a instrução precedente identificou pagamentos realizados no exercício de 2010 no âmbito do contrato 25/2007 (item 9 da instrução precedente, peça 28, p.4-5) , consoante tabela reproduzida a seguir:
	Pagamentos da SE/MiCi à empresa Dialog em 2010 referentes ao Contrato 25/2007

	UG 
	Gestão
	 Ordem Bancária
	Empenho de referência
	Data
	Valor

	560010  
	00001
	800030
	2009NE902790
	8/1/2010
	90.737,12

	560010  
	00001
	800031
	2009NE902790 
	8/1/2010
	6.053,42

	560010  
	00001
	800032
	2009NE902790 
	8/1/2010 
	18.346,03

	560010 
	00001
	800033
	2009NE901903 
	8/1/2010 
	39.170,98

	560010 
	00001
	800034
	2009NE902790 
	8/1/2010
	1.676,42

	560010 
	00001 
	800035
	2009NE902790 
	8/1/2010
	103.619,12

	560010 
	00001 
	800036
	2009NE902790 
	8/1/2010
	10.737,81

	560010
	00001 
	800545
	2009NE901901 
	14/1/2010
	46.105,53

	560010 
	00001
	800546
	2009NE901899 
	14/1/2010
	5.302,07

	560010 
	00001 
	800848
	2009NE901895 
	22/1/2010 
	69.392,87

	560010 
	00001 
	800849
	2009NE901899 
	22/1/2010 
	3.487,32

	560010 
	00001 
	800850
	2009NE901898 
	22/1/2010 
	10.741,12

	560010 
	00001
	801201
	2009NE901897, 900 e 903
	1/2/2010 
	25.278,53

	560010 
	00001
	801202
	2009NE901895 
	1/2/2010
	1.151,44

	560010 
	00001 
	804475
	2009NE901895 
	16/3/2010
	39.999,92

	560010 
	00001
	807760
	2009NE901895
	8/6/2010
	38.631,85

	Total
	510.431,55

21. Como se observa dos termos do Acórdão 95/2016, o Sr. Renato Stoppa Cândido (na qualidade de Coordenador Geral de Recursos Logísticos do Ministério das Cidades, responsável pela homologação do certame e autorização de pagamento indevidos) e a Sra. Magda Oliveira de Myron (na qualidade de Subsecretária de Planejamento, Orçamento e Administração Substituta, responsável pela assinatura do Contrato 25/2007, bem como a empresa Dialog Serviços de Comunicação e Eventos Ltda.) , contribuíram para a concorrência do débito oriundo dos serviços prestados pela Gráfica e Editora Brasil Ltda..
22. As irregularidades constatadas na referida deliberação se consubstanciaram na: a) contratação e pagamento de serviços e produtos com preços acima dos valores praticados pelo mercado; b) superfaturamento dos preços para realização de eventos em relação aos previstos no Contrato 25/2007; e c) superfaturamento em relação aos quantitativos demandados no Plano de Referência.
23. Considerando que os atos praticados, tidos como irregulares, estenderam-se até o exercício de 2010, resta caracterizado o reflexo, nas presentes contas, do resultado do processo de tomada de contas especial no julgamento da gestão dos responsáveis acima indicados.  Verifica-se que a totalidade dos pagamentos ocorrida no ano de 2010 (16 pagamentos totalizando R$ 510.431,55) ocorreu o período de gestão da Sra. Magda Oliveira de Myron Cardoso (1º/01/2010 a 31/12/2010) . Já no período de gestão do Sr. Renato Stoppa Cândido (1º/01/10 a 24/1/10) , ocorreram 12 pagamentos totalizando R$ 405.369,81.
24. Desta forma, consideramos que os fatos que ensejaram o julgamento pela irregularidade das contas do Sr. Renato Stoppa Cândido (CPF: XXX.209.521-XX) e da Sra. Magda Oliveira de Myron Cardoso (CPF: XXX.784.930-XX) no TC Processo 040.953/2012-2 são suficientes para macular as suas gestões nas contas da Secretaria Executiva do Ministério das Cidades, atinentes ao exercício de 2010, que ora se examinam. 
25. Considerando que os responsáveis em tela foram apenados com a multa prevista no art. 57 da Lei 8.443/92, por ocasião do julgamento da TCE instaurada (item 9.4 do Acórdão 95/2016-TCU-Plenário, relator Ministro-Substituto Marcos Bemquerer Costa) , e, de forma a evitar bis in idem, não será proposto aplicar a multa prevista no art. 58, inciso II, da Lei 8.443/1992 neste processo de tomada de contas anual, na esteira dos Acórdão 1138/2018-TCU-Segunda Câmara, e 1.459/2019 e 2.709/2019, ambos do Plenário, todos de relatoria do Ministro-Substituto Marcos Bemquerer Costa.
26. De outro lado, embora a jurisprudência desta Corte de Contas considere imprescritíveis os débitos contra a fazenda pública, a investigação da existência ou não de dano ao erário envolveria a promoção de contraditório de fatos (atestos de serviços e autorização de pagamentos) ocorridos há mais de dez anos, militando em desfavor do prosseguimento de eventual investigação a respeito dos pagamentos no âmbito do Contrato 25/2007, ocorridos em 2010, além da possível limitação à ampla defesa, a incidência da economia processual e racionalidade administrativa.
TC Processo 001.341/2014-6
27.  No TC Processo 001.341/2014-6, relativo ao apartado autuado em cumprimento ao item 9.5.1 do Acórdão 5849/2013-TCU-Segunda Câmara, da lavra do Ministro-Substituto Marcos Bemquerer Costa, concluiu-se pela aceitação das razões de justificativa apresentadas pelos responsáveis, os quais lograram êxito em justificar a adoção de seus atos no âmbito do processo relativo à celebração do Contrato 4/2006 e respectivos aditivos, firmado entre o Ministério das Cidades e a Gráfica e Editora Brasil Ltda. bem como no processo referente à execução de despesas por agências de publicidade, no âmbito dos Contratos 23 e 24/2009, sem a autorização prévia do Ministério das Cidades. Na instrução à peça 126 do referido processo foram apresentados os fundamentos para acatar as razões de justificativa dos diversos responsáveis do processo.
28. Posteriormente o Sr. Renato Stoppa foi novamente chamado aos autos, de forma a apresentar suas razões de justificativa pela adesão indevida à ata do Ministério do Turismo, por meio do Ofício 225/2016-TCU/SecexAdministração, de 18/5/2016 (peça 131) . 
29. Em nova análise, efetuada pela instrução consubstanciada à peça 152 do TC Processo 001.341/2014-6, foi ressaltado o fato de que a irregularidade a ele atribuída decorreu de ato praticado em 17/2/2006 (assinatura do Memorando 2269/2006/ASCOM/MCIDADES) , ou seja, mais de dez anos entre a data de ocorrência e a data em que os responsáveis tomaram ciência das audiências, conforme AR à peça 132 daqueles autos.
30. Em consequência, foi proposto reconhecer a prescrição da pretensão punitiva relativa às supostas irregularidades suscitadas pela assinatura do Memorando 2269/2006/ASCOM/MCIDADES) , de 17/2/2006, tornando sem efeito a audiência realizada e os atos a ela subsequentes, o que foi levado a efeito por meio do Acórdão 3171/2017-TCU-Segunda Câmara, Relator Ministro-Substituto Marcos Bemquerer Costa (verbis) : 
'Os Ministros do Tribunal de Contas da União ACORDAM, por unanimidade, com fundamento nos arts. 143, incisos III e V, alínea a, e 169, inciso V, do Regimento Interno/TCU, e considerando o cumprimento da determinação constante do subitem 9.5.1.3 do Acórdão 5849/2013-TCU-Segunda Câmara, em arquivar o presente processo, sem prejuízo de reconhecer a prescrição da pretensão punitiva relativa às supostas irregularidades atribuídas à assinatura do Memorando n. 2269/2006/Ascom/MiCi, e de encaminhar cópia desta deliberação à Secretaria Executiva do Ministério das Cidades e aos responsáveis, bem como de juntar cópia da instrução produzida pela unidade técnica e desta deliberação nos TCs ns. Processo 018.750/2007-8, Processo 020.491/2008-0, Processo 031.490/2010-7 e Processo 027.844/2011-0, de acordo com o parecer da SecexAdministração.'
31. Assim, em razão do arquivamento do TC Processo 001.341/2014-6, sem qualquer apenação dos responsáveis, não se verificou impacto do referido processo sobrestante no julgamento das presentes contas. 
CONCLUSÃO
32.  Os processos sobrestantes, quais sejam, o TC Processo 040.953/2012-2 (item 8.1 desta instrução) e o TC Processo 001.341/2014-6 (item 8.2 desta instrução) foram julgados, o primeiro por meio do Acórdão 95/2016-TCU-Plenário, e o segundo, por meio do Acórdão 3171/2017-TCU-Segunda Câmara, ambos da relatoria do Ministro-Substituto Marcos Bemquerer Costa. A seguir, registramos o reflexo desses julgados nas presentes contas.
33. No TC-Processo 040.953/2012-2 observa-se que no Acórdão condenatório (Acórdão 95/2016-TCU-Plenário, relator Ministro-Substituto Marcos Bemquerer Costa, proferido na sessão ordinária de 27/1/2016) , cuja deliberação resta mantida até a presente data, foram  identificadas as ocorrências de: a)  contratação e pagamento de serviços e produtos com preços acima dos valores praticados pelo mercado; b) superfaturamento dos preços para realização dos eventos previstos no Contrato 25/2007; e c) superfaturamento em relação aos quantitativos demandados no Plano de Referência.
34. Assim, considerando que os atos praticados, tidos como irregulares, resultaram em pagamentos que se estenderam até o exercício de 2010, resta caracterizado o reflexo, nas presentes contas, do resultado do processo de tomada de contas especial no julgamento da gestão dos responsáveis, cabendo, com fundamento nos arts. 1º, inciso I, 16, inciso III, alíneas b e c, da Lei 8.443/1992 c/c os arts. 19, parágrafo único, e 23, inciso III, da mesma Lei, e com arts. 1º, inciso I, 209, inciso III, do Regimento Interno, julgar irregulares as contas (itens 19-26 desta instrução) :  
a) do Sr. Renato Stoppa Cândido (CPF XXX.209.521-XX) , Coordenador Geral de Logística da Subsecretaria de Planejamento, Orçamento e Administração (Spoa) do extinto Ministério das Cidades, de 1/1/2010 a 24/1/2010, em razão de pagamentos realizados no período de sua gestão no âmbito do Contrato 25/2007, em face das irregularidades a ele atribuídas no TC Processo 040.953/2012-2, apreciado pelo Acórdão 95/2016-TCU-Plenário, consubstanciadas na contratação e pagamento de serviços e produtos com preços acima dos valores praticados pelo mercado;  superfaturamento dos preços para realização dos eventos previstos no Contrato 25/2007; e  superfaturamento em relação aos quantitativos demandados no Plano de Referência;
b) da Sra.  Magda Oliveira de Myron Cardoso ( CPF XXX.784.930-XX) , na qualidade de  Subsecretária de Planejamento, Orçamento e Administração do extinto Ministério das Cidades, de 1/1/10 a 31/12/2010, em face das irregularidades a ela atribuídas no TC Processo 040.953/2012-2 apreciado pelo Acórdão 95/2016-TCU-Plenário, em razão do superfaturamento decorrente da aceitação da proposta apresentada pela empresa Dialog no Pregão Eletrônico para Registro de Preços 15/2007 e da celebração do Contrato 25/2007 com preços acima dos valores praticados pelo mercado, cujos pagamentos estenderam-se no decorrer do exercício de 2010.
35. Considerando que os responsáveis em tela foram apenados com a multa prevista no art. 57 da Lei 8.443/92, por ocasião do julgamento da TCE instaurada (item 9.4 do Acórdão 95/2016-TCU-Plenário, rel. Ministro-Substituto Marcos Bemquerer Costa) , e, de forma a evitar bis in idem, não será proposto aplicar a multa prevista no art. 58, inciso II, da Lei 8.443/1992 neste processo de tomada de contas anual, na esteira dos Acórdão 1138/2018-TCU-Segunda Câmara, e 1.459/2019 e 2.709/2019, ambos do Plenário, todos de relatoria do Ministro-Substituto  Marcos Bemquerer Costa.
36. O TC Processo 001.341/2014-6 não apresenta reflexo no julgamento das presentes contas, posto que consoante o Acórdão 3171/2017-TCU-Segunda Câmara, foram acolhidas as defesas dos responsáveis Magda Oliveira e Renato Stoppa quanto à renovação indevida de contrato para prestação se serviços gráficos, bem como declarada a prescrição com relação à adesão a ata de registro de preços com objeto incompatível ao pretendido, irregularidade atribuída ao segundo gestor retrocitado (item 27-31 desta instrução) .
37. Quanto aos demais atos de gestão no exercício de 2010, consoante instrução precedente (peça 28, item 24) , o Controle Interno pugnou por ressalvar as contas da Sra. Magda Oliveira de Myron Cardoso em razão do descumprimento dos prazos previstos em lei para comprovação e aprovação das prestações de contas nas transferências concedidas. Na mesma instrução, entendeu-se que a impropriedade, seria objeto de ressalva nas contas do Secretário Executivo do Ministério das Cidades, uma vez que cabe ao responsável a supervisão e avaliação da execução de projetos e atividades da Unidade Jurisdicionada, por força do artigo 9º, inciso II, da Portaria Mici 227, de 4/7/2003, alterada pela Portaria Mici 383, de 13/8/2005. Ressalva esta acolhida pelo Acórdão 3518/2014-TCU-Segunda Câmara, relator Ministro-Substituto Marcos Bemquerer Costa (item 7) .
38. Registra-se ainda que no âmbito do Acórdão 3518/2014-TCU-Segunda Câmara, relator Ministro-Substituto Marcos Bemquerer Costa, foram proferidas determinações corretivas ao órgão sobre a ressalva apontada, não cabendo medida adicional.
39. Por fim, ante a incorporação das funções do extinto Ministério das Cidades pelo Ministério do Desenvolvimento Regional, cabe cientificar este último órgão em conjunto com a CGU do acórdão que vier a ser proferido.		.
PROPOSTA DE ENCAMINHAMENTO
40. Diante do exposto, submetemos os autos à consideração superior, propondo ao Tribunal:
	a) levantar o sobrestamento dos presentes autos tendo em vista a apreciação de mérito dos processos TC Processo 040.953/2012-2 e TC Processo 001.341/2014-6;
	b) com fundamento nos arts. 1º, inciso I, 16, inciso III, alíneas b e c, da Lei 8.443/1992 c/c os arts. 19, parágrafo único, e 23, inciso III, da mesma Lei, e com arts. 1º, inciso I, 209, inciso III, do Regimento Interno, em face das irregularidades a eles atribuídas no TC Processo 040.953/2012-2, apreciado pelo Acórdão 95/2016-TCU-Plenário, relator Ministro-Substituto Marcos Bemquerer Costa, julgar irregulares as contas dos seguintes responsáveis:
b.1) Sr. Renato Stoppa Cândido (CPF XXX.209.521-XX) , Coordenador Geral de Logística da Subsecretaria de Planejamento, Orçamento e Administração (Spoa) do extinto Ministério das Cidades, de 1/1/2010 a 24/1/2010, em razão de pagamentos realizados no período de sua gestão no âmbito do Contrato 25/2007, em face das irregularidades a ele atribuídas no TC Processo 040.953/2012-2, apreciado pelo Acórdão 95/2016-TCU-Plenário, consubstanciadas na contratação e pagamento de serviços e produtos com preços acima dos valores praticados pelo mercado;  superfaturamento dos preços para realização dos eventos abaixo relacionados em relação aos previstos no Contrato 25/2007; e  superfaturamento em relação aos quantitativos demandados no Plano de Referência;
b.2) Sra.  Magda Oliveira de Myron Cardoso (CPF XXX.784.930-XX) , na qualidade de Subsecretária de Planejamento, Orçamento e Administração do extinto Ministério das Cidades de 1/1/10 a 31/12/2010, em razão do superfaturamento decorrente da aceitação da proposta apresentada pela empresa Dialog no Pregão Eletrônico para Registro de Preços 15/2007 e da celebração do Contrato 25/2007 com preços acima dos valores praticados pelo mercado, cujos pagamentos estenderam-se no decorrer do exercício de 2010.
c) encaminhar cópia do acórdão que vier a ser proferido ao Ministério do Desenvolvimento Urbano e à Controladoria-Geral da União, destacando que o relatório e o voto que o fundamentarem poderão ser acessados por meio do endereço eletrônico www.tcu.gov.br/acordaos e que, caso exista interesse, o Tribunal poderá encaminhar-lhes cópia desses documentos sem quaisquer custos; e
d) arquivar o presente processo após as comunicações pertinentes, com fundamento no art. 169, inciso III, do Regimento Interno do TCU." 
4.	O Ministério Público junto ao TCU, representado pelo Procurador Marinus Eduardo De Vries Marsico, assim se manifestou (peça 48) :
"Com a devida vênia, deixamos de acompanhar a proposta encaminhada. Em que pese a propriedade com que a unidade técnica instruiu estes autos, importante ressaltar não ter havido, no bojo do processo de contas, o oferecimento de oportunidade para o exercício do contraditório por parte dos responsáveis. A despeito de a decisão proferida no TC Processo 040.953/2012-2 ter se efetivado com observância do aludido princípio constitucional, entendemos serem distintas as repercussões e diverso o juízo de mérito naquele processo e no que ora se analisa. Tal conclusão, inclusive, é reforçada pelo dispositivo constante do art. 250, § 5º, do Regimento Interno do TCU, cujo teor reproduzimos abaixo: 
'Art. 250. (...) . § 5º A aplicação de multa em processo de fiscalização não implicará prejulgamento das contas ordinárias da unidade jurisdicionada, devendo o fato ser considerado no contexto dos demais atos de gestão do período envolvido.'
 É de se ressaltar, ademais, que as audiências dos gestores em um e em outro processo têm propósitos diversos. Nos processos de fiscalização, bem assim nos de tomada de contas especial, deve-se apresentar razões de justificativa pelas irregularidades apontadas, enquanto nos processos de contas ordinárias as razões de justificativa devem tratar da repercussão dessas ocorrências na gestão do órgão como um todo. Posto isso, manifestamo-nos, preliminarmente, pela realização de audiência do Sr. Renato Stoppa Cândido e da Sra. Magda Oliveira de Myron Cardoso, para apresentação de razões de justificativa quanto aos fatos apurados no TC Processo 040.953/2012-2, devendo ser provocados a se manifestar acerca dos reflexos de tais fatos no período de suas gestões, a fim de se avaliar a regularidade, regularidade com ressalva ou irregularidade de suas contas." 
	É o Relatório.

não há.

Procurador Marinus Eduardo De Vries Marsico.

PRESTAÇÃO DE CONTAS (EXERCÍCIO DE 2010). LEVANTAMENTO DO SOBRESTAMENTO APOSTO NOS AUTOS (ACÓRDÃO 3.518/2014 - 2ª CÂMARA). EXAME DO REFLEXO DA APRECIAÇÃO DOS PROCESSOS DE TOMADA DE CONTAS ESPECIAL (TC 040.953/2012-2 E TC 001.341/2014-6) NAS CONTAS ORDINÁRIAS DE DOIS EX-GESTORES. IRREGULARIDADES APURADAS NO TC 040.953/2012-2, REFERENTES À EXECUÇÃO CONTRATUAL, OCASIONARAM DÉBITO E MULTA AOS RESPONSÁVEIS (ACÓRDÃO 95/2016 - PLENÁRIO). REFLEXOS NAS CONTAS ORDINÁRIAS DESSES RESPONSÁVEIS. CONTAS IRREGULARES.

PRESTAÇÃO DE CONTAS (PC)

Secretaria de Controle Externo da Administração do Estado (SecexAdmin).

Em exame a Prestação de Contas ordinárias da extinta Secretaria Executiva do Ministério das Cidades, referentes ao exercício de 2010.
2.	O processo foi sobrestado em relação a dois servidores arrolados como responsáveis, Sr. Renato Stoppa Cândido, então Coordenador Geral de Recursos Logísticos, e Sra. Magda Oliveira de Myron Cardoso, então Subsecretária de Planejamento, Orçamento e Administração, por determinação contida no Acórdão 3518/2014-TCU-Segunda Câmara, até a apreciação dos TCs Processo 040.953/2012-2 e Processo 001.341/2014-6 (tomadas de contas especiais oriundas de representação, ambos de minha relatoria) .
3.	Findados os motivos para essa decisão, cabe levantar o sobrestamento que incide sobre esta Prestação de Contas.
4.	Destaco a seguir as principais ocorrências tratadas nos aludidos processos:
	a) TC Processo 040.953/2012-2:  superfaturamento decorrente da aceitação da proposta apresentada pela empresa Dialog Serviços de Comunicação e Eventos Ltda., no Pregão Eletrônico para Registro de Preços 15/2007, que tinha por objetivo o registro de preços para contratação de serviços de organização de eventos, e posterior celebração do Contrato 25/2007 com preços acima dos valores praticados pelo mercado (item 9.3 do Acórdão 95/2016-TCU-Plenário, de minha relatoria) ; 
	b) TC Processo 001.341/2014-6: renovação indevida do Contrato 04/2006, celebrado entre o Ministério das Cidades e a Gráfica e Editora Brasil Ltda. (Acórdão 3171/2017-TCU-Segunda Câmara, de minha relatoria) .
5.	Em função do Acórdão 95/2016-TCU-Plenário, os dois ex-gestores cujos nomes constam do rol de responsáveis deste processo tiveram suas contas julgadas irregulares, tendo sido condenados ao pagamento do débito apurado, com aplicação da multa do art. 57 da Lei 8.443/1992.
6.	Em relação ao TC Processo 001.341/2014-6, este Tribunal, por meio do Acórdão 3171/2017-TCU-Segunda Câmara, decidiu arquivar os autos, sem prejuízo de reconhecer a prescrição da pretensão punitiva relativa às supostas irregularidades atribuídas à assinatura do Memorando 2269/2006/Ascom/MiCi.
7.	Ainda acerca deste último processo sobrestante, cumpre destacar que foram acolhidas as defesas da Sra. Magda Oliveira de Myron Cardoso e do Sr. Renato Stoppa Cândido, quanto à renovação indevida de contrato para prestação de serviços gráficos, de tal forma que apenas o TC Processo 040.953/2012-2 apresenta reflexo nas presentes contas.
8.	No que concerne aos elementos avaliados nestes autos, a unidade técnica propôs, em síntese: julgar irregulares as contas do Sr. Renato Stoppa Cândido e da Sra. Magda Oliveira de Myron Cardoso, e, considerando que os responsáveis em tela já foram apenados com a multa prevista no art. 57 da Lei 8.443/1992, por ocasião do julgamento da TCE instaurada (item 9.4 do Acórdão 95/2016-TCU-Plenário) , de forma a evitar bis in idem, não aplicar a multa prevista no art. 58, inciso II, da Lei 8.443/1992.
9.	O Parquet especializado, por sua vez, opinou pela realização de audiência do Sr. Renato Stoppa Cândido e da Sra. Magda Oliveira de Myron Cardoso, para apresentação de razões de justificativa quanto aos fatos apurados no TC Processo 040.953/2012-2, objetivando que os dois responsáveis sejam provocados a se manifestar acerca dos reflexos de tais fatos no período de suas gestões, a fim de se avaliar a regularidade, regularidade com ressalva ou irregularidade de suas contas.
10.	Quanto ao mérito, concordo com o posicionamento da Secretaria de Controle Externo da Administração do Estado no sentido de julgar irregulares as contas do Sr. Renato Stoppa Cândido e da Sra. Magda Oliveira de Myron Cardoso, de modo que acolho integralmente a análise técnica empreendida, sem prejuízo de alguns comentários adicionais, que ora exponho. 
11.	Conforme visto no TC Processo 040.953/2012-2, o Pregão Eletrônico para Registro de Preços 15/2007 do Ministério das Cidades tinha por objetivo o registro de preços para contratação de serviços de organização de eventos e foi marcado pelas seguintes ocorrências: 
	a) elaboração de orçamento superestimado em relação à pesquisa de preços realizada pelo órgão licitante;
b) desconsideração, pela Administração, dos preços praticados em outras licitações; 
c) obtenção do menor preço global, por parte da Empresa Dialog Serviços de Comunicação e Eventos Ltda., mediante cotação de valores irrisórios para itens menos empregados na realização de eventos; 
d) imprestabilidade do orçamento e da média dos valores ofertados pelas concorrentes como parâmetro para constatar o sobrepreço contido na proposta vencedora, devido à superestimativa do orçamento elaborado pela contratante; 
e) exame insatisfatório da exequibilidade dos preços ofertados, realizado em função do preço global da proposta, e não dos itens que as compunham.
12.	Cumpre destacar, ainda, que o aludido certame culminou na celebração do Contrato 25/2007 cuja execução contemplou a realização de eventos superfaturados. 
13.	Para se ter uma ideia da magnitude dos débitos apurados no âmbito do TC Processo 040.953/2012-2, em uma amostra de 15 eventos, no valor total de R$ 10.626.527,80, a unidade técnica deste Tribunal constatou indícios de sobrepreço no montante de R$ 2.949.698,86, assim caracterizado:
	a) R$ 2.793.391,64 referentes à contratação e pagamento, conforme propostas comerciais apresentadas pela Dialog, de preços superiores aos praticados na Administração Pública em 2007;	b) R$ 131.927,95 relativos à contratação e pagamento, conforme propostas comerciais apresentadas pela Dialog, com os preços superiores aos previstos no Contrato 25/2007; 
c) R$ 24.379,27 decorrentes da cobrança, pela Dialog, de quantitativos de produtos e serviços maiores do que os solicitados nos termos de referência dos eventos.
14.	No que concerne à associação desse débito expressivo à conduta da Sra. Magda Oliveira de Myron Cardoso, transcrevo a seguir trecho do Voto que proferi naqueles autos e que embasou o Acórdão 95/2016-TCU-Plenário, o qual descreve como foi delineada sua responsabilização:
"28. A Sra. Magda Oliveira de Myron Cardoso, ex-Subsecretária de Planejamento, Orçamento e Administração Substituta, foi trazida ao pólo passivo deste processo na condição de signatária do contrato com a Dialog Serviços de Comunicação e Eventos. Embora sua atuação tenha ocorrido após a homologação e encerramento da fase licitatória, estou convencido de que no caso concreto estava evidente a ilegalidade da licitação e a inconsistência da minuta de contrato que lhe foi apresentada, tendo o poder-dever de propor a anulação do certame. Era facilmente perceptível para a signatária que a proposta vencedora equivalia a irrisórios 4,49% do valor estimado pela Administração e de que não fora realizado um exame analítico da exequibilidade dos preços ofertados. Também chamava a atenção a inconsistência da cotação dos espaços para a realização de eventos (peça 1, p. 6-18 do TC Processo 013.327/2009-1) , pois as diárias de 47 tipos de auditórios e salas foram cotadas a R$ 4,85 (itens 199 a 220 do Contrato 25/2007) , e apenas a do item 198 foi precificada a R$ 533,72 no Distrito Federal e a R$ 242,50 nos Estados. Paradoxalmente permitiu-se fosse cobrado pelo espaço que exibia a menor capacidade (aproximadamente 50 pessoas) mais de 10.000% em relação aos demais. 
29. Vale frisar que a responsabilidade da ex-Subsecretária de Planejamento, Orçamento e Administração Substituta decorre diretamente de sua participação na cadeia de atos que levaram ao dano verificado, mais especificamente da prática de ato ilegal que deveria ter evitado."
15.	Quanto à participação Sr. Renato Stoppa Cândido para a configuração do débito apontado no TC Processo 040.953/2012-2, como ordenador de despesas da Coordenação-Geral de Recursos Logísticos do Ministério das Cidades teve atuação direta na maioria dos débitos apurados, tendo autorizado o pagamento das notas fiscais que originaram esses pagamentos superfaturados, apesar de diversos preços incluídos na proposta de trabalho, transportados para esses documentos fiscais, estarem em desconformidade com o que estava previsto no Contrato 25/2007.
16.	Diante desse contexto, entendo que a gravidade das condutas adotadas pela Sra. Magda Oliveira de Myron Cardoso e pelo Sr. Renato Stoppa Cândido ensejam o julgamento de suas contas pela irregularidade.
17.	Ademais, permito-me dissentir do entendimento do Parquet por considerar dispensável a realização de audiência dos gestores nestes autos, em consonância com a jurisprudência deste Tribunal (vide Acórdão 1187/2013-TCU-Primeira Câmara, Min. Subst. Augusto Sherman Cavalcanti, 3.079/2003 - 1ª Câmara, minha relatoria, 756/2011 - Plenário, Min. Aroldo Cedraz, e 3.434/2012 - 1ª Câmara, Min. Ana Arraes) , por terem os fatos que ora ensejam a irregularidade das contas ordinárias desses dois responsáveis  sido objeto de prévia oportunidade de defesa no processo TC Processo 040.953/2012-2.
	Pelo exposto, manifesto-me por que seja adotado o Acórdão que ora submeto a este Colegiado.
T.C.U., Sala das Sessões, em 30 de novembro de 2021.
MARCOS BEMQUERER COSTA
Relator